臺灣高雄地方法院民事判決　　　　　　　99年度訴字第1570號
原　　　告　台新國際商業銀行股份有限公司
法定代理人　吳清文
訴訟代理人　張明賢
　　　　　　黃志豪
被　　　告　謝玲靜
　　　　　　吳貞錦
上列當事人間請求塗銷所有權移轉登記事件，本院於民國100 年
2 月8 日言詞辯論終結，判決如下：
    主  文
確認被告間就附表所示不動產之買賣關係不存在。
被告吳貞錦應將前項不動產於民國九十五年一月四日以買賣為原
因所為之所有權移轉登記予以塗銷。
訴訟費用由被告負擔。
    事實及理由
一、本件被告謝玲靜經合法通知，未於言詞辯論期日到場，核無
    民事訴訟法第386 條各款所列情形，爰依原告之聲請，由其
    一造辯論而為判決。
二、原告主張：被告謝玲靜於民國94年2 月間向伊借款新台幣（
    下同）710,000 元，借款期間自94年2 月5 日起至101 年2
    月5 日止，自撥款日起，共分84期，依年金法計算月付金，
    利息按週年利率10.5% 固定計算。詎被告謝玲靜自95年1 月
    起即未依約繳納本息，截至99年6 月17日止，尚欠1,031,08
    2 元（含本金653,207 元、利息318,835 元及違約金59,040
    元，下稱系爭債務）未予清償。而伊於99年5 月18日調閱土
    地建物謄本，始查悉被告謝玲靜已於95年1 月4 日以買賣為
    原因，將其所有坐落高雄市○○區○○段第645 地號、權利
    範圍100,000 分之33之土地（重測前地號：崎子腳段0000-0
    00地號），以及其上同段1642建號即門牌號碼高雄市鳥松區
    松埔北巷2 之104 號14樓之房屋（重測前建號：崎子腳段
    00000-000 建號，與其坐落基地合稱系爭房地）移轉登記於
    被告吳貞錦名下，惟系爭房地已設有抵押權，而移轉登記予
    被告吳貞錦後，其抵押權並無塗銷，又無債務人之變更，顯
    不符合一般買賣交易慣例，足證被告間就系爭房地之買賣及
    移轉登記屬通謀虛偽意思表示，目的在逃避債權人之追償，
    伊自得訴請確認被告間就系爭房地之買賣關係不存在，並代
    位被告謝玲靜行使所有權，請求被告吳貞錦塗銷系爭房地之
    所有權移轉登記等語。為此．爰依民法第87條、第242 條、
    第767 條、第113 條規定，提起本件先位之訴，並聲明：(一)
    、確認被告間就系爭房地於94年12月26日所訂立之買賣契約
    關係不存在。(二)、被告吳貞錦應將系爭房地於95年1 月4 日
    以買賣原因所為之所有權移轉登記予以塗銷。又如認前揭買
    賣及所有權移轉行為非屬無效，則被告就系爭房地買賣所為
    有償行為，已害及原告債權，伊亦得訴請撤銷被告間就系爭
    房地所為之買賣債權行為及所有權移轉行為，並請求被告吳
    貞錦塗銷所有權移轉登記，以回復系爭房地為被告謝玲靜所
    有等語。為此，爰依民法第244 條第2 項、第4 項規定，提
    起本件備位之訴，並聲明：(一)、被告間就系爭房地所為之買
    賣債權行為及所有權移轉登記之物權行為均應予撤銷；(二)、
    被告吳貞錦應將系爭房地於95年1 月4 日以買賣原因所為之
    所有權移轉登記予以塗銷。
三、被告吳貞錦則以：伊自92年至94年間陸續借款350,000 元予
    謝玲靜，伊為擔保債權可足額受償，於94年12月間要求謝玲
    靜將系爭房地所有權移轉登記於伊名下，當時系爭房地的市
    價為1,200,000 元至1,300,000 元之間，扣除被告謝玲靜當
    時積欠系爭房地抵押權人之房貸債務900,000 元後，系爭房
    地之殘價約300,000 元至400,000 元不等，如果將來被告謝
    玲靜沒有還款，系爭房地就當成是出售予伊，價金就以被告
    謝玲靜所積欠之350,000 元抵銷，系爭房地所餘房貸再改由
    其繳納；又伊辦理系爭所有權移轉登記時，不知被告謝玲靜
    積欠原告債務未還乙事等語，資為抗辯。並聲明：原告先位
    之訴及備位之訴均駁回。
四、被告謝玲靜經通知未曾到庭，亦未提出書狀作何聲明及陳述
    。
五、本院之判斷：
(一)、經查，原告主張被告謝玲靜於94年2 月間向其借款710,000
    元，借款期間自94年2 月5 日起至101 年2 月5 日止，自撥
    款日起，共分84期，依年金法計算月付金，利息按週年利率
    10.5% 固定計算，惟被告謝玲靜自95年1 月起即未依約繳納
    本息，於95年1 月4 日尚積欠債務本金653,207 元，迄至99
    年6 月17日止仍有欠款1,031,082 元（含本金653,207 元、
    利息318,835 元、違約金59,040元）未償等情，業據原告提
    出信用貸款借據暨約定書、催收帳卡查詢單、放款交易明細
    查詢資料為證（見本院卷第4 頁、第8 頁至第9 頁、第74頁
    ），核屬相符，且為被告吳貞錦所不爭執（見本院卷第79頁
    ），堪信為真。
(二)、次查，被告謝玲靜於95年1 月4 日以買賣為原因將其所有之
    系爭房地移轉登記於被告吳貞錦名下，登記買賣發生日期為
    94年12月26日，而系爭房地目前仍有台灣土地銀行之抵押權
    存在，擔保債權金額為最高限額1,370,000 元，債務人為被
    告謝玲靜及訴外人蔡順吉等情，有系爭房地登記謄本、異動
    索引資料在卷可參（見本院卷第10頁至第16頁），亦堪認定
    。
(三)、關於被告間移轉系爭房地所有權之緣由經過，被告吳貞錦陳
    稱：「被告謝玲靜自92年至94年間陸續向我借款共350,000
    元，我為了擔保我的債權可足額受償，因此在94年12月間要
    求被告謝玲靜將系爭房地所有權移轉登記至我名下」、「我
    借被告謝玲靜錢的時候，她說暫時無法還我錢，她要離開這
    個地方一陣子，我擔心她不還我錢，所以要求她寫切結書及
    開立本票給我，也有要求她把這個房地過戶給我擔保，萬一
    她回來有還我錢我會把房子過戶還她」、「被告謝玲靜沒有
    將房屋鑰匙交給我，現在是空屋」、「貸款目前是由被告謝
    玲靜在繳，我也在等被告謝玲靜還錢給我，如果她還錢給我
    ，我會把房屋過戶給她」、「我是從92年至94年間陸續借錢
    給被告謝玲靜，94年5 月25日是借最後1 筆錢，總計借款
    350,000 元，所以我要求她開本票，94年12月23日請被告謝
    玲靜簽切結書」等語甚詳（見本院卷第41頁、第64頁），被
    告吳貞錦並提出被告謝玲靜所簽發到期日94年11月25日、票
    號651437、金額350,000 元之本票1 紙以及被告謝玲靜於94
    年12月23日簽具內容為：「本人謝玲靜願提供不動產地址：
    高雄縣鳥松松埔北向2 之104 號14樓、建號00000-000 、地
    號0000-000給吳貞錦作為擔保借款新台幣參拾伍萬元整為依
    據，並同意產權移轉為吳貞錦名下，並有本票票號CH NO.65
    1437為證。立切結書人：謝玲靜（簽章）」之切結書1 紙為
    證（見本院卷第67頁、第68頁），原告對於上開本票及切結
    書亦表示無意見（見本院卷第64頁），足認被告吳貞錦抗辯
    因被告謝玲靜積欠其借款350,000 元，被告謝玲靜基於擔保
    之目的將系爭房地過戶登記至其名下之證詞，應屬實在。
(四)、按表意人與相對人通謀而為虛偽意思表示者，其意思表示無
    效，民法第87條第1 項定有明文。次按稱買賣者，謂當事人
    約定一方移轉財產權於他方，他方支付價金之契約；當事人
    就標的物及其價金互相同意時，買賣契約即為成立，民法第
    345 條第1 項、第2 項分別定有明文。是買賣契約以標的物
    及價金為其要素，一方移轉財產權於他方以及他方支付價金
    ，自屬買賣契約必要之點，苟當事人對此二者意思表示未能
    一致，買賣契約自無從成立。本件被告吳貞錦雖抗辯如果將
    來被告謝玲靜沒有還款，系爭房地就當成是出售予伊，故雙
    方之買賣關係存在等語，惟倘被告間確有被告謝玲靜如不還
    款系爭房地即歸被告吳貞錦所有之約定，雙方理當約定有清
    償期限，以定何時系爭房屋即屬由被告吳貞錦以借款債權抵
    償價金而買受之，然觀諸被告吳貞錦自承：「當時我們沒有
    提到被告謝玲靜何時尚未還款就當作是將房子出賣給我」、
    「貸款目前是由被告謝玲靜在繳，我也在等被告謝玲靜還我
    錢」、「被告謝玲靜當時也表示說她還想保有房地所有權，
    不然我當時是想直接跟她買下系爭房地。」等語明確（見本
    院卷第64頁、第92頁），佐以系爭房地移轉登記予被告吳貞
    錦已逾5 年之久，如雙方確有買賣真意及意思表示合致，被
    告吳貞錦豈可能任令被告謝玲靜繼續欠款而未請求被告謝玲
    靜將系爭房屋交由其使用？據上各情，實難認被告間就系爭
    房地已有出賣及買受之合意存在，則被告吳貞錦抗辯如被告
    謝玲靜未還款，系爭房地即視為出售予被告吳貞錦乙情，尚
    難採信。綜上等情交互參析，顯見被告謝玲靜並未將系爭房
    地出售予被告吳貞錦，毋寧係單純為擔保積欠被告吳貞錦債
    務35萬元始將系爭房地暫時移轉登記於被告吳貞錦名下而已
    ，被告吳貞錦抗辯與被告謝玲靜就系爭房地有買賣關係存在
    ，顯屬不實。是以，被告主張被告間就系爭房地之買賣係屬
    通謀虛偽意思表示，堪信為真。
(五)、次按，因出於通謀虛偽意思表示所成立之買賣債權契約及其
    所有權移轉之物權行為，應為無效。縱使虛偽意思表示之一
    方，已因無效之法律行為（包括債權行為及物權行為）完成
    土地所有權移轉登記，仍不能取得所有權（最高法院94年度
    台上字第1640號判決參照）。又對於妨害其所有權者，所有
    人得請求除去之；債務人怠於行使其權利時，債權人因保全
    債權，得以自己之名義，行使其權利，民法第767 條第1 項
    中段、第242 條前段亦定有明文。本件被告間就系爭房地之
    買賣為通謀虛偽意思表示，已如前述，則被告間所為買賣之
    債權行為及所有權移轉之物權行為，均屬無效，縱然系爭房
    地已為所有權移轉登記，被告吳貞錦仍未取得其所有權。查
    系爭房地現登記於被告吳貞錦名下，使被告謝玲靜之財產總
    值減少而已無任何登記財產，且被告謝玲靜於96年至98年均
    無申報所得資料等情，有被告謝玲靜96年度至98年度稅務電
    子閘門財產所得調件明細表在卷可參（見本院卷第31頁至第
    34頁），足認被告謝玲靜將系爭房地移轉登記予被告吳貞錦
    後，其資產狀況顯然無法清償積欠原告之系爭債務或有不能
    清償之虞，被告吳貞錦就此亦不爭執（見本院卷第42頁、第
    79頁），是原告主張有保全其債權之必要，亦堪認定。被告
    間為擔保被告謝玲靜向被告吳貞錦所借款項，雙方本應以擔
    保方式為登記（例如設定抵押權），竟以不實之買賣為登記
    原因，被告謝玲靜本於所有權自得請求將此無效之買賣過戶
    登記予以塗銷，竟怠於行使其權利，原告為保全其對被告謝
    玲靜之系爭債權，而依民法第242 條、第767 條第1 項中段
    之規定，代位被告謝玲靜請求被告吳貞錦將系爭房地於95年
    1 月4 日以買賣為原因之所有權移轉登記予以塗銷，自屬有
    據，應予准許。
六、綜上所述，被告間就系爭房地所為之買賣債權行為及所有權
    移轉物權行為，係出於通謀虛偽之意思表示，依民法第87條
    之規定，應為無效。從而，原告訴請確認被告間就系爭房地
    於94年12月26日所訂立之買賣契約關係不存在，並依民法第
    242 條、第767 條之規定，代位被告謝玲靜請求被告吳貞錦
    將系爭房地於95年1 月4 日以買賣為原因所為之所有權移轉
    登記予以塗銷，均為有理由，應予准許。又原告先位請求既
    屬有據，其備位請求自無庸再行審酌，併此敘明。
七、本件為判決基礎之事實及法律關係已臻明確，兩造其餘攻擊
    防禦方法及所提之證據，經審酌與本院前揭判斷不生影響，
    爰不一一論述，併此敘明。
八、據上論結，本件原告之訴為有理由，依民事訴訟法第385 條
    第1 項前段、第78條、第85條第1 項前段，判決如主文。
中    華    民    國    100     年    2    月    22   日
                  民事第六庭    法  官  林書慧
以上正本係照原本作成。
如對本判決上訴，須於判決送達後20日內向本院提出上訴狀。如
委任律師提起上訴者，應一併繳納上訴審裁判費。
中    華    民    國    100     年    2    月    22   日
                                書記官  史華齡
附表：
┌───────────┬─────┬─────┬────────┬──────┐
│      不動產          │登記出賣人│登記買受人│登記買賣發生時間│移轉登記時間│
├───────────┼─────┼─────┼────────┼──────┤
│高雄市○○區○○段645 │被告謝玲靜│被告吳貞錦│94年12月26日    │95年1 月4 日│
│地號土地（面積22,837.4│          │          │                │            │
│0平 方公尺，權利範圍  │          │          │                │            │
│100,000 分之33）及其上│          │          │                │            │
│同段1642建號房屋（門牌│          │          │                │            │
│號碼：高雄市鳥松區松埔│          │          │                │            │
│北巷2 之104 號14樓）  │          │          │                │            │
└───────────┴─────┴─────┴────────┴──────┘